臺灣嘉義地方法院民事判決
109年度家繼簡字第16號
原      告  盧文檳  
被      告  歐盧如意
訴訟代理人  林德昇律師
            陳佳駿律師                      
上列當事人間請求交付遺產事件，經本院於民國110年1月21日言
詞辯論終結，嗣於同年月29日裁定變更宣判期日，判決如下：
    主      文
一、原告之訴駁回。
二、訴訟費用新臺幣3,200元由原告負擔。
    事實及理由
一、原告主張略以：兩造為姊弟，訴外人即兩造母親盧葉玉蘭於
    民國91年6月19日在見證人黃明俊、鄭麗華、臺灣嘉義地方
    法院所屬民間公證人陳林宜伸前立有如附表一所示內容的公
    證遺囑（91年度嘉院民公宜字第651號公證書，下稱系爭遺
    囑），盧葉玉蘭於98年2月20日死亡，依系爭遺囑第2條內容
    可知其有投資新臺幣（下同）60萬元（下稱系爭60萬元）購
    買土地，並由兩造平均繼承，系爭60萬元已由被告收受，自
    應依由兩造各平分30萬元，經原告履經催討迄不交還，爰依
    系爭遺囑之法律關係、民法第767條第1項前段規定請求被告
    返還等語，並聲明：被告應給付原告30萬元，及自起訴狀繕
    本送達翌日起至清償日止，按年息5％計算之利息。
二、被告則以：系爭遺囑雖有記載系爭60萬元，但沒有說明交付
    何人、投資後之持分比例為多少、登記在何人名下等問題，
    縱使認為被告有自盧葉玉蘭處取得系爭60萬元，但原告已為
    土地之所有人，自無從再向被告要求給付30萬元等語，作為
    抗辯，並聲明：原告之訴駁回。
三、兩造不爭執之事項：
（一）兩造為姊弟關係，兩造之母親盧葉玉蘭於91年6月19日立
      有系爭遺囑，其於98年2月20日死亡。
（二）兩造於84年間共同出資購買如附表二所示的4筆土地（下
      合稱系爭土地），因為農地所有人的限制，故將系爭土地
      借名登記於訴外人即原告前配偶鄭麗珠的名下，另為擔保
      被告之出資額，乃於98年11月6日將系爭土地，設定擔保
      債權總金額180萬元之第2順位普通抵押權登記予被告（下
      稱系爭抵押權），擔保債權總類及範圍欄則記載98年11月
      3日債權承認書之投資金額保障（即前開180萬元）；嗣鄭
      麗珠於107年4月16日以買賣為登記原因（原因發生日期：
      107年3月12日）將系爭土地所有權移轉登記予原告。
（三）兩造前因系爭土地設定的系爭抵押權應否塗銷涉訟（即本
      院107年度嘉簡字第681號、108年度簡上字第41號，下合
      稱系爭前案）：
　　⒈第一審駁回原告之訴，第二審廢棄原判決，並改判如附表
      三所示的主文內容。
　　⒉被告對第二審判決不服提起再審之訴，經本院以108年度再
      易字第10號受理，於109年2月13日判決「再審之訴駁回」
      確定，理由略以：「逾民事訴訟第500條第1項所規定之30
      日之不變期間」。
四、本件爭點：
（一）系爭前案就「兩造共同出資購買系爭土地，被告於自己出
      資的180萬元中，有60萬元即為系爭60萬元」之判斷，於
      本件有無爭點效之適用？
（二）原告得否依系爭遺囑之法律關係、民法第767條第1項前段
      規定請求被告返還30萬元，有無理由？
五、茲就爭點說明如下：
（一）本件有爭點效之適用：
　　⒈學說上所謂之「爭點效」，係指法院於確定判決理由中，
      對訴訟標的以外當事人所主張或抗辯之重要爭點，本於兩
      造辯論之結果所為之判斷結果，除有顯然違背法令，或當
      事人提出新訴訟資料足以推翻原判斷之情形外，於同一當
      事人間，就與該重要爭點有關之他訴訟，不得再為相反之
      主張，法院亦不得作相異之判斷而言，其乃源於訴訟上之
      誠信原則及當事人公平之訴訟法理而來。是「爭點效」之
      適用，除理由之判斷具備「於同一當事人間」、「非顯然
      違背法令」及「當事人未提出新訴訟資料足以推翻原判斷
      」等條件外，必須該重要爭點，在前訴訟程序已列為足以
      影響判決結果之主要爭點，經兩造各為充分之舉證，一如
      訴訟標的極盡其攻擊、防禦之能事，並使當事人適當而完
      全之辯論，由法院為實質上之審理判斷，前後兩訴之標的
      利益大致相同者，始應由當事人就該事實之最終判斷，對
      與該重要爭點有關之他訴訟負結果責任，以符民事訴訟上
      之誠信原則（最高法院99年度台上字第781號裁定、96年
      度台上字第307號、109年度台上字第632號判決意旨參照
      ）。
　　⒉查：
　　　⑴原告前對被告提起系爭前案訴訟，經本院以107年度嘉簡
        字第681號判決原告之訴駁回，嗣原告不服提起上訴，
        經本院以108年度簡上字第41號改判如附表三主文所示
        內容等部分，有前開判決書在卷可參，並經本院依職權
        調取上開卷宗核閱無誤，且為兩造所不爭執。
　　　⑵原告在系爭前案主張略以：兩造於84年間共同出資購買
        系爭土地，被告雖出資180萬元，然其前開出資金額實
        包含盧葉玉蘭所出資之60萬元，被告實際僅出資120萬
        元，後被告要求原告將系爭土地設定系爭抵押權予被告
        。盧葉玉蘭於91年6月19日立有系爭遺囑，其於98年2月
        20日死亡，系爭遺囑因而生效，盧葉玉蘭就系爭土地之
        前開出資額60萬元，應由兩造平均各取得30萬元，亦即
        加計被告前開出資之120萬元，被告投資金額合計為150
        萬元。故系爭抵押權所擔保之債權中屬盧葉玉蘭遺留之
        債權30萬元與該部分普通抵押權，因由原告繼承取得，
        則此部分普通抵押權與系爭土地所有權既同屬原告，即
        因混同而消滅，原告自得訴請被告將系爭抵押權所擔保
        債權180萬元中之30萬元抵押權塗銷等語。
　　　⑶被告抗辯略以：被告就系爭土地之出資額為180萬元，並
        未包含他人之出資，且系爭遺囑第2條未載明有將系爭6
        0萬元交付被告並投資購買系爭土地，被告亦否認有自
        盧葉玉蘭處收受60萬元及用於購買系爭土地等語。
　　　⑷就兩造於系爭前案爭審理過程中，經法院就「盧葉玉蘭
        有無將系爭60萬元交給被告，並用於出資購買系爭土地
        」列為重要爭點，並經調查下列證據：
　　　　①系爭遺囑、公證書、系爭土地登記第一類謄本、土地
          登記申請書、土地、建築改良物抵押權設定契約書、
          債權承認書等在卷可證（見107年度嘉簡字第681號卷
          第29至33頁、13至27頁、第55至63頁）。
　　　　②盧葉玉蘭前於84年4月18日匯款60萬元予被告，此有嘉
          義縣民雄鄉農會匯款回條可證（見107年度嘉簡字第6
          81號卷第99頁），且為被告所承認（見107年度嘉簡
          字第681號卷第80頁）。
　　　　③傳喚證人鄭麗珠、鄭麗華到庭作證，並參酌另案林德
          昇（律師）的證詞。　
　　　⑸於前開證據調查完畢後，本於兩造辯論之結果，認為依
        系爭遺囑，系爭60萬元出資額應由兩造平均繼承各取得
        30萬元，而兩造共同出資購買系爭土地之180萬元中包
        括盧葉玉蘭所出資之系爭60萬元，因債權與債務同歸於
        1人時，債之關係消滅，為民法第344條前段所明定。則
        原告因系爭遺囑對被告所取得之30萬元投資款債權，與
        積欠被告之180萬元債務中之30萬元，即因混同而消滅
        ；系爭抵押權所擔保債權既一部消滅，系爭抵押權關於
        該30萬元部分亦歸於消滅，系爭土地之所有權人即原告
        自得依民法第767條第1項中段規定，請求塗銷該超過部
        分（即擔保債權總金額超過150萬部分）之抵押權設定
        登記（詳108年度簡上字第41號判決書第6至7頁即本院
        卷第54至55頁）。
　  　⑹依前述說明，於本件相同之當事人間，就原告主張系爭6
        0萬元已由盧葉玉蘭交給被告，被告並用作共同購買系
        爭土地的出資額（即180萬元中的60萬元）之同一爭點
        ，如無顯然違背法令，且當事人未提出新訴訟資料足以
        推翻原判斷之情形，均不得再為相反之主張，本院亦不
        得作相反之判斷：
　　　　①被告雖然於系爭前案的再審訴訟中提出於84年12月28
          日將60萬元匯款予原告之匯款單影本1紙（即中國國
          際商業銀行000000000000帳號之匯款單，見108年度
          再易字第10號卷第25頁），以作為推翻系爭前案判決
          結果之證據。
　　　　②但查，被告並不爭執系爭土地再借名登記給鄭麗珠的
          時點為93年3月29日乙情，且有土地異動索引附卷可
          參（見本院卷第173、183、193頁），則前開匯款的
          時點與借名登記的時點已有相當的差距，且參考被告
          在另案起訴被告履行契約的事件中陳述略以：自己約
          民國80年代先後與被告合資購買多筆不動產，產權多
          以被告鄭麗珠名義登記等語（見本院107年度訴字第6
          02號判決書中的第1頁即本院卷第69頁），可知兩造
          間有多筆的資金往來，實無法排除前開的60萬元匯款
          有可能是用被告自己的錢或是基於其他目的而為，是
          以被告抗辯前開60萬元的匯款單就是系爭60萬元等情
          ，證明力顯有不足，無從推翻系爭前案所為之認定結
          果。
　　　　③承上，被告另行提出之前開匯款單，不足以推翻系爭前案的認定結果等部分，已如前述，復未見有違背法令情事，故就前述兩造在系爭前案的重要爭點，依前述的說明，有爭點效之適用，兩造均不得再為相反之主張。
（二）原告請求被告給付30萬元，並無理由：
　　⒈原告於系爭前案主張因被告已經盧葉玉蘭處取得系爭遺囑
      第2點內容的系爭60萬元，並用於共同出資購買系爭土地
      的價金中（即被告出資180萬元中的60萬元）等事實，已
      經為系爭前案所認定，且被告另行提出的前述匯款單，經
      審認後認為不足以推翻系爭前案之審認結果，是此部分有
      爭點效之適用，兩造均不得再為相反之主張。
　　⒉系爭60萬元既然已經由被告用於投資購買系爭土地的出資
      中，且兩造均同意將系爭土地於購買時借名登記予鄭麗珠
      ，後鄭麗珠再移轉給原告所有，原告復自己承認鄭麗珠雖
      然以買賣為原因登記移轉給原告，實際上並無支付任何的
      價金等語（見本院卷第274頁），原告現為系爭土地的所
      有人，且參酌原告在系爭前案以因為繼承使得債權債務同
      屬一人所有，因而混同消滅，而要求塗銷系爭抵押權超過
      150萬元的部分，已為系爭前案所採認並判決如附表三主
      文所示，則被告抗辯原告現為系爭土地的所有人，系爭60
      萬元包含在系爭土地的價值中，故原告不得再向被告請求
      返還30萬元等語，核屬有據，則原告依系爭遺囑之法律關
      係、民法第767條第1項前段規定請求被告交付系爭60萬元
      的一半即30萬元予原告，為無理由，應予駁回。
六、綜上所述，系爭60萬元雖然已由被告收受，並用於共同出資
    購買系爭土地（即被告出資180萬元中的60萬元），但原告
    已經成為系爭土地的所有人，且在系爭前案中已經主張塗銷
    系爭抵押權獲得如附表三所示的勝訴判決，可知系爭60萬元
    已經用於購買系爭土地上，且因原告成為所有人而混同消滅
    ，被告自無從將已用於購買系爭土地60萬元的一半即30萬元
    交還原告，從而，原告主張依系爭遺囑之法律關係、民法第
    767條第1項前段規定，請求被告給付30萬及起訴狀繕本送達
    翌日起（即109年11月3日，見本院卷第213、271頁）按年息
    5％計算之利息，為無理由，應予駁回。
七、本件事證已臻明確，兩造其餘攻擊防禦方法及舉證，經本院
    斟酌後，認為均不足以影響本判決之結果，爰不逐一論述，
    附此敘明。
八、法院為終局判決時，應依職權為訴訟費用之裁判，民事訴訟
    法第87條第1項定有明文。本件除原告支出第一審裁判費用3
    ,200元外，兩造並無其餘費用之支出（見本院卷第282頁）
    ，是本件訴訟費用額確定為3,200元。
九、訴訟費用負擔之依據：家事事件法第51條、民事訴訟法第78
    條。
中    華    民    國   110    年    2     月    22    日
         臺灣嘉義地方法院家事庭  法   官  王昌國
以上正本係照原本作成。                                  
如不服本判決，應於送達後20日內，向本院提出上訴狀（須按對
造人數提出繕本）並表明上訴理由，如於本判決宣示後送達前提
起上訴者，應於判決送達後10日內補提上訴理由狀，並依上訴利
益繳交第二審裁判費，如委任律師提起上訴者，應一併繳納上訴
審裁判費。　　　　
中　　華　　民　　國　　110 　年　　2 　　月　　22　　日
                                  書記官  陳喬琳
 　　　　　　　　　
附表一：系爭遺囑全文（91年度嘉院民公宜字第651號公證書， 
         括號部分為本院所加，原遺囑無）
遺囑 本人茲因年事已高，為恐子孫為身後財產頻生糾紛，故預立遺囑意旨如下： 一、本人名下有存款新台幣壹佰肆拾萬元整，存於日盛商業銀     行，帳號（略），日後若有結餘，即由本人之肆男盧文檳     （年籍略）及肆女盧如意（年籍略）共同平均繼承取得。 二、本人曾投資新台幣陸拾萬元整，與親人合夥購買大林鎮中     林段418-1、419、420地號之土地，持股約十分之一，亦由     本人之肆男及肆女平均繼承取得。 三、本人因多年來身體不適，有關食、衣、住、行等問題，均     係由肆男及肆女擔待，例如水電費、農保費、電話費、膳     食費、醫藥等其他費用，包含居住費用等大大小小支出，     均由二人照料負責，故本人決定，若身後仍有結餘之財物     ，要用來補償二人，本人也相信，二人亦會更加盡心盡力     的照顧本人直到終老。對此決定，任何繼承人均需遵行，     不得有異議。 立遺囑人盧葉玉蘭（蓋指印及印章） 見證人黃明俊（簽名及蓋印章） 見證人鄭麗華（簽名及蓋印章） 公證人陳林宜伸（簽名及蓋印章） 中華民國九十一年六月十九日 
附表二：兩造共同出資購買的土地　
編號 地號   備     註 1 嘉義縣大林鎮中林段418之1   （一）鄭麗珠於107年4月16日以買賣為登記原因將土地所有權移轉登記予原告。 （二）原告現為土地的所有人。 2 嘉義縣大林鎮中林段419    3 嘉義縣大林鎮中林段420    4 嘉義縣大林鎮中坑段76之3    
附表三：本院108年度簡上字第41號判決主文（括號及標號為加 
         注說明，原判決無）
一、原判決廢棄（指107年度嘉簡字第681號）。 二、被上訴人（即本件被告）應將上訴人（即本件原告）所有坐落嘉義縣○○鎮○○段00000○000○000地號及嘉義縣○○鎮○○段0000地號等土地於民國98年11月6日所為擔保債權總金額於超過新臺幣1,500,000元部分之普通抵押權設定登記塗銷。 三、第一、二審訴訟費用由被上訴人負擔。